臺灣高等法院高雄分院刑事判決　　　　 96年度上訴字第312號
上　訴　人　臺灣高雄地方法院檢察署檢察官
被　　　告　甲○○
　　　　　　　　　　（現於臺灣臺東監獄岩灣分監執行中）
上列上訴人因被告違反毒品危害防制條例案件，不服臺灣高雄地
方法院95年度訴字第4522號中華民國95年12月29日第一審判決（
起訴案號：臺灣高雄地方法院檢察署95年度毒偵字第7855號、
8606號 ），提起上訴，本院判決如下：
    主  文
原判決撤銷。
甲○○施用第一級毒品，處有期徒刑柒月，又施用第一級毒品，
處有期徒刑柒月，應執行有期徒刑壹年。
    事  實
一、甲○○前於民國94年間，因施用毒品案件，經本院以94年度
    毒聲字第1764號裁定送觀察、勒戒後，因認無繼續施用毒品
    之傾向，於94年10月4 日觀察、勒戒執行完畢釋放，並經臺
    灣高雄地方法院檢察署檢察官於同年月6 日以94年度毒偵字
    第3150號為不起訴處分確定。詎其仍不知戒絕毒癮，明知海
    洛因經公告列為毒品危害防制條例第2 條第2 項第1 款之第
    一級毒品，不得非法持有、施用，復基於施用第一級毒品海
    洛因之犯意，於前開觀察、勒戒執行完畢後5 年內，各別為
    下列施用第一級毒品海洛因之行為：(一)於95年9 月8 日上午
    某時許，在其高雄縣鳥松鄉○○村○○路61號住處，以將海
    洛因摻水置入針筒注射體內之方式，施用第一級毒品海洛因
    1 次。嗣於94年9 月8 日下午3 時許，因其為列管之毒品人
    口，而經警採集其尿液送驗查獲；(二)於95年9 月22日上午某
    時許，在同處以同一方式施用第一級毒品海洛因，嗣於同日
    上午11時10分許，在高雄縣鳳山市○○路108 巷巷口，因形
    跡可疑而為警盤查查獲，繼經警亦採集其尿液送驗後，始知
    悉上情。
二、案經高雄縣政府警察局鳳山分局及仁武分局分別報請臺灣高
    雄地方法院檢察署檢察官偵查起訴。
    理  由
一、訊據被告甲○○對於在上揭時、地，以上述方式兩次施用第
    一級毒品海洛因之事實坦承不諱，且被告於95年9 月8 日下
    午3 時許及同年月22日上午11時50分許所採集之尿液，經送
    驗結果，均呈嗎啡陽性反應，有長榮大學95年9 月20日確認
    報告及列管毒品人口尿液檢體採集送驗記錄表各1 紙（警二
    卷第6 、7 頁參照）及臺灣檢驗科技股份有限公司95年10
    月18日報告編號KH2006A0000000號濫用藥物尿液檢驗報告、
    長榮大學95年10月10日確認報告、列管毒品人口尿液檢體採
    集送驗記錄表各1 紙附卷（警四卷第10至13頁參照）附卷足
    資為憑。是被告前揭自白與事實相符，應堪採信，則被告施
    用第一級毒品海洛因兩次之犯行，堪以認定。
二、被告前於94年間，因施用毒品案件，經本院以94年度毒聲字
    第1764號裁定送觀察、勒戒後，因認無繼續施用毒品之傾向
    ，於94年10月4 日觀察、勒戒執行完畢釋放，並經臺灣高雄
    地方法院檢察署檢察官於同年月6 日以94年度毒偵字第3150
    號為不起訴處分確定之事實，有臺灣高等法院被告前案紀錄
    表1 份在卷足參（見本院卷15、16頁），其於前案觀察、勒
    戒執行完畢釋放後，5 年內再犯本件施用毒品罪之事實，事
    證明確，應予依法論罪科刑。
三、查海洛因係毒品危害防制條例第2 條第2 項所稱之第一級毒
    品，不得非法持有、施用。核被告甲○○所為，係犯毒品危
    害防制條例第10條第1 項之施用第一級毒品罪。其施用第一
    級毒品前，持有海洛因之低度行為，應為施用之高度行為所
    吸收，不另論罪。被告兩次犯行犯意各別，施用行為亦各自
    獨立，核屬獨立數罪，應分論併罰之。原判決認定被告施用
    毒品事證明確，予以論科，固非無見。惟原判決以：毒品危
    害防制條例第2 條第1 項規定之「毒品」的定義，可知毒品
    因具有高度之成癮性及濫用性，即一方面因「耐藥性」之影
    響，導致行為人必須逐漸增加施用劑量，方能達成相同效果
    ；他方面則因「生理依賴性」及「心理依賴性」之影響，導
    致行為人對毒品產生強烈渴求，終至不能根絕施用毒品之行
    為本身，顯然具有反覆性及延續性之特徵，「施用毒品」屬
    於立法上已特別歸類具有重複特質之「集合犯」等理由，認
    定被告所犯數次施用毒品之行為係屬集合犯，應包括論以一
    罪，則仍有未洽。蓋本件被告2 次施用第一級毒品海洛因之
    行為，施用時間相隔約10多日，無論依社會通念或物理性質
    觀之，均非無法分割，仍係可分之數行為無疑。又施用毒品
    之行為，固常有因成癮及毒品依賴而反覆為之之情形，惟此
    類型之犯罪是否另以單獨一罪之方式規範之，乃應否另行立
    法之問題。申言之，犯罪行為是否為「集合犯」之一罪，係
    由法定犯罪構成要件內容觀察論斷，與該犯罪行為於生活經
    驗上是否通常具有反覆性、常習性或成癮性並不相涉。某犯
    罪在生活經驗上是否通常具有反覆性、常習性、職業性或成
    癮性而應獨立成為另一犯罪構成要件類型，以刑法為一次評
    價，論以一罪，乃立法評價的問題。法院於具體案件之審判
    ，自不得脫離法定犯罪構成要件要素之規範，而逕將法院所
    認生活經驗上通常具有反覆性、常習性、職業性或成癮性之
    多次犯罪行為，一概論以集合犯之一罪。準此，現行毒品危
    害防制條例第10條第1 項規定，係以「施用」毒品為犯罪構
    成要件，而非以反覆施用毒品或成癮為構成要件，故無論是
    否反覆施用毒品成癮，均有該條項之適用，其罪數仍應以被
    告之施用行為數為判斷基準。非得因施用毒品者常有反覆施
    用或成癮之情形，即逕將此條項之犯罪構成要件解為係針對
    反覆施用毒品成癮者而為之規定，進而謂施用毒品成癮者反
    覆所為之數次施用毒品行為係常習犯之包括一罪。易言之，
    現行毒品危害防制條例第10條第1 項並未將「反覆實施」或
    施用毒品「成癮」規定為犯罪構成要件要素之一，本院即無
    從將此等要件列為本條項之構成要件要素，而謂本條項係集
    合犯之規定，犯之者雖反覆多次為之，仍應一次評價而論以
    一罪。況海洛因毒品固有成癮性，然施用者並非必然已成癮
    ，亦非必然反覆密集施用，若將毒品危害防制條例第10 條
    第1 項解為係針對習慣犯或成癮犯所為之集合犯規定，則施
    用毒品頻率不高而未成癮者，即不該當此犯罪構成要件，而
    無適用此條項之餘地，此解釋之不當已甚顯然。再者，施用
    毒品成癮者與偶有施用行為者之可罰性顯不相同，若將偶然
    施用者與反覆施用毒品成癮者，一體解為毒品危害防制條例
    第10條第1 項規範之對象，而適用該條項同一法定刑度亦顯
    非妥適，況適用同一條項之情況下，未反覆施用毒品成癮者
    依數罪併罰之規定分論併罰，反覆施用毒品成癮者論以實質
    一罪，其矛盾猶為顯然。綜此，毒品危害防制條例10條第1
    項既非集合犯之規定，自應以被告施用毒品之次數，定其犯
    罪行為數。原審論以集合犯，尚非正確。此外，除前開事實
    欄所載2 次施用毒品之犯行外，其餘原判決所認定之被告施
    用海洛因之犯行，僅憑被告自白為唯一證據，而無其他證據
    足資補強，其認定事實亦非妥適，併此指明（此部分未經起
    訴書記載，尚非起訴範圍）。檢察官上訴意旨認併案部分與
    本件犯行乃接續犯，而為起訴效力所及，指摘原判決就併案
    部分未及審酌不當，固無理由（理由詳後述）。原判決既有
    上開可議，即應由本院撤銷改判。爰審酌被告前因施用毒品
    案件經觀察、勒戒執行完畢釋放後，仍未能徹底戒絕毒品而
    復犯本件施用毒品罪，顯見其無戒毒悔改之意，及施用毒品
    乃自戕一己之身體健康，尚未對他人造成危害，且犯後已坦
    承犯行，態度良好等一切情狀，量處如主文第2 項所示之刑
    ，並定其應執行刑，以資懲戒。95年7 月1 日修正公佈施行
    之刑法第51條第5 款雖將多數有期徒刑定應執行刑之最高刑
    度由「不得逾二十年」修正為「不得逾三十年」，惟無論適
    用新法或舊法，結果對本件被告均無不同，尚非法律變更，
    無庸依刑法第2 條第1 項為比較，應逕適用現行之新法，併
    此敘明
四、併案意旨（95年度毒偵字第8790、8632號）另以：被告於自
    95年7 月27日起，至同年9 月11日止，在高雄縣鳥松鄉○○
    路61號住處內，施用第一級毒品海洛因多次，與上開起訴部
    分為接續犯及習慣犯之一罪關係，應為起訴效力所及，應併
    予審判等語。惟被告多次施用毒品海洛因之犯罪行為並非集
    合犯之包括一罪，已如前述。又被告各次施用毒品間並非時
    間密接而無從獨立區分為數行為，已認定如前，併案意旨所
    指被告犯行與被告被訴部分施用毒品犯行，相距多日，顯可
    分為獨立數行為，而非接續犯甚明。準此，併案意旨所指被
    告犯行並非本件起訴效力所及，應退由檢察官依法處理，併
    此敘明。
據上論斷，應依刑事訴訟法第369 條第1 項前段、第364 條、第
299 條第1 項前段，毒品危害防制條例第10條第1 項，刑法第11
條前段、第51條第1 項第5 款，判決如主文。
本案經檢察官郭振昌到庭執行職務。
中　　華　　民　　國　　96　　年　　3 　　月　　29　　日
                  刑事第八庭    審判長法  官  李炫德
                                      法  官  陳志銘
                                      法  官  蔡國卿
以上正本證明與原本無異。
如不服本判決應於收受本判決後10日內向本院提出上訴書狀，其
未敘述上訴理由者，並得於提起上訴後10日內向本院補提理由書
狀（均須按他造當事人之人數附繕本）「切勿逕送上級法院」。
中　　華　　民　　國　　96　　年　　3 　　月　　29　　日
　　　　　　　　　　　　　　　　　　　書記官  顏惠華
附錄本件判決論罪科刑法條：
毒品危害防制條例第10條第1項
毒品危害防制條例第10條
施用第一級毒品者，處 6 月以上 5 年以下有期徒刑。
施用第二級毒品者，處 3 年以下有期徒刑。
